臺灣高等法院刑事裁定
                                    110年度毒抗字第537號
抗  告  人  臺灣新竹地方檢察署檢察官
被      告  陳有順


上列抗告人因被告違反毒品危害防制條例案件，不服臺灣新竹地
方法院於中華民國101年1月28日所為110年度毒聲字第39號裁定
（聲請案號：臺灣新竹地方檢察署109年度毒偵字第1934、2174
號、110年度聲觀字第16號），提起抗告，本院裁定如下：
    主  文
原裁定撤銷，發回臺灣新竹地方法院。
    理  由
一、檢察官聲請意旨略以：被告陳有順基於施用第一、二級毒品
    之犯意，於民國109年8月24日為警採尿前回溯26、96小時内
    某時，施用海洛因、甲基安非他命各1次；另於109年8月23
    日下午2時許，施用海洛因、甲基安非他命各1次。又本案被
    告施用毒品之時間，距其最近一次觀察、勒戒或強制戒治執
    行完畢釋放後已逾3年，爰依毒品危害防制條例第20條第3項
    、觀察勒戒處分執行條例第3條第1項規定，聲請裁定將被告
    送勒戒處所觀察、勒戒等語。
二、原裁定意旨略以：關於施用毒品者之刑事處遇，原則屬立法
    形成之範疇，應探求立法者制定法律之價值判斷及所欲實踐
    之目的。觀諸毒品危害防制條例（下稱毒品條例）之立法過
    程及修法說明，關於施用毒品者之刑事處遇，除檢察官為緩
    起訴處分外，分為：㈠「初犯」，依毒品條例第20條第1、2
    項觀察勒戒、強制戒治；㈡「初犯經觀察勒戒、強制戒治執
    行完畢釋放3年後再犯」，依毒品條例第20條第3項觀察勒戒
    、強制戒治；㈢「初犯經觀察勒戒、強制戒治執行完畢釋放3
    年內再犯」，依毒品條例第23條第2項訴追；㈣「3犯以上」
    ，依毒品條例第10條訴追。最高法院109年度第3次刑事庭會
    議多數見解，認行為人再犯（含3犯以上）施用毒品，如距
    最近一次觀察勒戒或強制戒治執行完畢釋放後已逾3年，即
    應再令觀察勒戒，不因其間是否另犯該罪經起訴、判刑或執
    行而受影響等語，不僅與立法者就刑事政策選擇之立法過程
    及修法說明有所出入，且與立法目的相悖，牴觸立法意旨，
    有違反權力分立之虞。本案被告於109年8月間施用第一、二
    級毒品，已屬「3犯以上」，檢察官聲請將被告送勒戒處所
    觀察勒戒，於法未合，應予駁回等語。
三、抗告意旨略以：最高法院109年度台上大字第3826號裁定，
    已詳述「只要本次再犯（不論修正施行前、後）距最近一次
    觀察、勒戒或強制戒治執行完畢釋放，已逾3年者，即該當
    之，不因其間有無犯第10條之罪經起訴、判刑或執行而受影
    響」之理由依據，並無與立法目的相悖、牴觸立法意旨或違
    反權力分立可言。原裁定所持見解，違背上開最高法院大法
    庭裁定統一法律見解之立意，尚有未洽，請將原裁定撤銷，
    更為妥適之裁定等語。
四、經查：
　㈠按修正後毒品條例於109年7月15日生效施行，該條例第20條
    第3項、第23條第2項，雖僅將原條文之再犯期間由「5年」
    改為「3年」，惟鑑於將施用毒品者監禁於監獄內，僅能短
    期間防止其接觸毒品，因慣用毒品產生之「心癮」根本無法
    根除，並慮及毒品條例施行多年累積之戒毒經驗及實效，暨
    逐步擴充之醫療、戒癮機構、專業人力、社區支援系統等資
    源，尤以同條例第24條修正，擴大檢察官對施用毒品者附條
    件緩起訴處分之範圍，使其能視個案具體情形給予適當多元
    社區處遇。本次修正後對於施用毒品者之思維，自應與時俱
    進，擺脫以往側重於「犯人」身分之處罰，著重其為「病患
    」之特質，並以「治療」疾病為出發點，重新評價前揭所謂
    「3年後再犯」之意義。而毒品戒除不易，須經長期且持續
    之治療，施用毒品者既被視為「病患性犯人」，最佳處遇方
    式即為治療。對於施用毒品者之治療方式，有機構外之處遇
    （如自行赴醫院戒癮、附命完成戒癮治療緩起訴處分等），
    或機構內之觀察、勒戒或強制戒治；至對施用毒品者科以刑
    罰，無非在運用刑罰之一般預防功能以嚇阻毒品之施用。監
    獄為執行場所而非戒癮專責機構，針對施用毒品者及其再犯
    之特性，法務部於106年12月5日頒訂之「科學實證之毒品犯
    處遇模式計畫」，目的即是積極引進地區醫療體系之協助，
    提供毒癮戒治，落實社區追蹤輔導及治療之銜接，俾修復創
    傷、預防再犯。惟刑罰因涉及人身自由之基本權，故於施用
    毒品初犯時皆以傳統之機構外或機構內處遇方式治療，如再
    施用毒品時，始科以刑事責任。而當刑罰處遇仍不能有效幫
    助施用毒品者改善惡習時，即表示無法以此方式發揮治療效
    果，若繼續施以刑罰只具懲罰功能，不僅無法戒除毒癮，更
    漸趨與社區隔離，有礙其復歸社會。基於憲法應保障人民之
    生存權，及根據每個國民生存照顧需要提供基本給付之理念
    ，為協助施用毒品者戒除毒癮復歸社會，對於經監獄監禁處
    遇後仍再犯之施用毒品者，更應恢復以機構內、外之治療協
    助其戒除毒癮。此即本次修正毒品條例第20條第3項關於施
    用毒品者所謂「3年後再犯」係何所指之立法真諦。除檢察
    官優先適用第24條命附條件緩起訴處分處遇（不論幾犯，亦
    無年限）外，對於施用毒品初犯者，應適用第20條第1項、
    第2項為機構內之觀察、勒戒或強制戒治；若於上開機構內
    處遇執行完畢釋放後，於「3年內再犯」者，依第23條第2項
    規定，應依法追訴；倘於「3年後再犯」自應再回歸到傳統
    醫療體系機構內重為觀察、勒戒或強制戒治之治療。是對於
    戒除毒癮不易者，唯有以機構內、外處遇及刑事制裁等方式
    交替運用，以期能控制或改善其至完全戒除毒癮。故本次修
    正後所謂「3年後（內）再犯」，自應跳脫以往窠臼，以「3
    年」為期，建立「定期治療」之模式。其規定中所謂「3年
    後再犯」，只要本次再犯（不論修正施行前、後）距最近一
    次觀察、勒戒或強制戒治執行完畢釋放已逾3年者，即該當
    之，不因其間有無犯施用毒品之罪經起訴、判刑或執行而受
    影響（最高法院大法庭109年度台上大字第3826號裁定參照
    ）。
　㈡被告前因施用毒品，經送觀察、勒戒，認有繼續施用毒品之
    傾向，再經送強制戒治，於96年5月23日執行完畢釋放，並
    由臺灣新竹地方檢察署檢察官以96年度戒毒偵字第28號為不
    起訴處分確定。此後被告雖有施用毒品案件，經法院判處罪
    刑確定及執行完畢之紀錄，惟無再受觀察、勒戒或強制戒治
    之情形，有本院被告前案紀錄表可稽。本案被告施用毒品之
    時間，距其最近一次觀察、勒戒或強制戒治執行完畢釋放已
    逾3年，依上開說明，符合現行毒品危害防制條例第20條第3
    項所定「3年後再犯」情形，不因被告曾犯施用毒品罪，經
    起訴、判刑或緩起訴處分確定而受影響。是檢察官依毒品危
    害防制條例第20條第3項等規定，聲請裁定將被告送勒戒處
    所觀察、勒戒，核屬有據。原裁定認本案被告施用毒品，已
    屬「3犯以上」，應依毒品條例第10條規定訴追等語，所持
    見解，與現行規定及實務見解不合，難認可採。檢察官提起
    抗告，指摘原裁定不當，非無理由，應由本院將原裁定撤銷
    ，並考量當事人審級利益之維護，發回原審更為適法之裁判
    。
據上論斷，應依刑事訴訟法第413條裁定如主文。
中　　華　　民　　國　　110 　年　　4 　　月　　30　　日
              　　刑事第六庭    審判長法　官  劉方慈
                                      法　官  許曉微
                                      法　官  朱嘉川
以上正本證明與原本無異。
不得再抗告。
                                      書記官  尤朝松 
中　　華　　民　　國　　110 　年　　5 　　月　　3 　　日